臺灣桃園地方法院刑事判決　　　　　　　　　　　　八十九年度簡上字第一八號
　　公　訴　人　臺灣桃園地方法院檢察署檢察官
　　上　訴　人
　　即　被　告　乙○○原名蔡.
右列上訴人因違反著作權法案件，不服本院桃園簡易庭中華民國八十九年六月二十九
日八十八年度桃簡字第一○五三號第一審簡易判決（聲請簡易判決處刑案號：八十八
年度偵字第一一○五八號）提起上訴，本院認應適用通訴訟程序，自為第一審判決，
判決如左：
    主      文
原判決撤銷。
乙○○無罪。
    理      由
一、聲請簡易判決處刑意旨略以：被告乙○○（原名蔡重維）係設於桃園縣大溪鎮○
    ○路一○四號「溪口海鮮餐廳」之負責人，竟基於概括犯意，明知歌名為「買醉
    」、「海角天涯」、「珍重我的愛」等三首歌曲為美華影視股份有公司（下稱美
    華公司）登記享有著作權之之著作物，竟基於概括之犯意，未經與美華公司簽約
    授權，於民國（下同）八十五年十二月十九日起，承購供家用「點將家伴唱機」
    後，即置於其店內，供不特定之顧客公開點播，致連續不法侵害他人之著作權益
    。嗣於八十八年七月八日下午四時三十分許，為警持檢察官核發之搜索票，當場
    搜索查獲，並扣得前開電腦伴唱機一台、點歌簿一本等物。因認被告涉犯著作權
    法第九十二條之罪嫌。
二、按犯罪事實應依證據認定之，無證據不得推定其犯罪事實；又不能證明被告犯罪
    者，應諭知無罪之判決，刑事訴訟法第一百五十四條、第三百零一條第一項分別
    定有明文。又以被害人之陳述為認定犯罪之依據時，必其陳述並無瑕疵，且就其
    他方面調查，又與事實相符，始能認有證據能力，最高法院六十一年臺上字第三
    ○九九號著有判例可資參照。所謂無瑕疵，係指被害人所為不利被告之陳述，與
    社會上一般生活經驗或卷存其他客觀事實並無矛盾而言，至所謂就其他方面調查
    認與事實相符，非僅以所援用之旁證足以證明被害結果為已足，尤須綜合一切積
    極佐證，除認定被告確為加害人之可能外，在推理上無從另為其他合理原因之假
    設，有不合於此，即不能以被害人之陳述做為論斷之證據。且刑事訴訟上證明之
    資料，無論其為直接或間接證據，均須達於通常一般之人均不致有所懷疑，而得
    確信其為真實之程度，始得據為有罪之認定，若其關於被告是否犯罪之證明未能
    達此程度，而有合理性懷疑之存在，致使無從形成有罪之確信，即不得遽為不利
    被告之認定，亦有最高法院七十六年臺上字第四九八六號判例足稽。
三、本件公訴人認被告乙○○涉有違反著作權法第九十二條之罪嫌，無非係以告訴人
    美華公司具狀、告訴代理人李汝婷於警訊及偵訊以言詞指訴甚詳，且有著作財產
    權讓與證明書、內政部著作財產權登記簿謄本等附卷及扣案電腦點唱機一台、點
    歌目錄二本、查獲現場照片四張等為其主要論據。然訊據被告乙○○固不否認於
    八十五年十一月間向業務員甲○○購買系爭點唱機（有簽認單一紙可證）置於所
    經營之溪口海鮮餐廳內，免費提供點將家公司所生產之「點將家」電腦伴唱機供
    客人點唱一情，惟堅決否認有何違反著作權法之事實，惟辯稱：扣案之點將家電
    腦伴唱機，伊向業務員甲○○買時，他口頭上說可以公開播放，伊不知伴唱機內
    有侵害著作權之歌曲，伊並無侵犯美華公司著作權之故意等語。
四、經查：
  （一）查「買醉」、「珍重我的愛」、「海角天涯」三首詞曲「音樂著作」，為原
        權利人寶麗金音樂出版管理股份有限公司（下稱寶麗金公司）享有公開演出
        權之音樂著作，於八十七年八月一日將將上揭三首詞曲音樂著作之所有著作
        財產權讓與予告訴人美華公司，此有著作財產權讓與證明書、內政部著作權
        執照各一紙及內政部著作權登記簿謄本四紙附卷可稽，自斯時起，該三首歌
        曲成為美華公司享有公開演出權之音樂著作，應屬無疑。又寶麗金公司僅於
        八十五年五月二十日授權點將家公司就此三首音樂著作可以電腦ＭＩＤＩ３
        ‧５磁碟片之產品型式出版發行，亦即授權點將家公司可以重製上述音樂伴
        唱卡帶，並未授權點將家公司可將上揭三首歌曲重製於電腦伴唱機內，是點
        將家公司將上開三首歌曲之音樂著作重製於電腦音樂伴唱機之硬碟中，係未
        經授權為之，此觀諸寶麗金公司與點將家公司所簽訂之使用同意合約書自明
        。是可認被告所利用點將家公司製作之電腦伴唱機，其內之系爭三首歌曲，
        並未經告訴人美華公司合法授權重製於系爭點唱機硬碟，惟被告是否涉有公
        訴人所指違反著作權法第九十二條規定之侵害他人著作財產權，仍需依積極
        證據認定之。
  （二）按「音樂著作」及「視聽著作」為不同之著作，此觀著作權法第五條第一項
        第二、七款分別為例示即明；而一般之電腦伴唱機，乃係利用該音樂著作，
        而作成無人演唱之「電腦ＭＩＤＩ音樂程式」（即音樂設備數位介面）伴唱
        機，於點唱時，經由電腦輸出另行錄製之靜態畫面影像或另以ＶＣＤ輸出另
        行錄製之動態畫面影像作為背景，再以伴唱程式出現伴唱音樂，同時將音樂
        著作之歌詞顯示在畫面上，而成為獨立之「視聽著作」。據此，「音樂著作
        」係創作在先，與一般電腦伴唱機業者製作之「視聽著作」在後，於創作之
        際雙方是各自分別創作，且音樂著作完全可以從前述視聽著作中分離出來加
        以個別利用，因之兩者乃為型態截然不同之著作，並非屬不可分割之單一著
        作。惟兩者之間仍有相當之關連性，即該電腦伴唱機業者製作之「視聽著作
        」如欲利用他人之詞曲「音樂著作」，仍必需得該詞曲「音樂著作」之著作
        財產權人之授權，否則亦屬擅自重製。
  （三）再按著作權法第九十二條關於侵害他人著作財產權之刑事處罰規定，乃為實
        害犯，必有實際之侵害行為，而侵害他人之著作財產權，始構成該罪，此觀
        著作權法第九十二條規定：「擅自以公開口述、公開播送、公開上映、公開
        演出‧‧‧或出租之方法侵害他人之著作財產權‧‧‧」即明。經查，被告
        乙○○於八十五年十二月十九日起，購買該點將家伴唱機後，即在其所經營
        之「溪口海鮮餐廳」內設置含上揭「買醉」、「海角天涯」、「珍重我的愛
        」三首詞曲之點將家電腦伴唱機，提供不特定客人點唱等情節（僅指營業場
        所設置電腦伴唱機供人點唱之事實，惟並無積極證據足認確有客人點唱系爭
        三首詞曲部分，詳後述），業分據告訴人美華公司之代理人張明忠於警訊、
        李汝婷於偵訊時指訴綦詳，被告就此部分亦坦承不諱，並有扣案電腦點唱機
        一台、點歌目錄二本及查獲時現場拍攝照片四張附卷足資佐證，堪認確係真
        實。惟查，被告於歷次偵審筆錄中，從未供述上開歌曲曾為客人點唱之情形
        ，雖本件被告確於現場提供演唱器材（例如擴音器、喇叭、麥克風‧‧‧等
        ，以下同此例）供不特定客人點播及「公開演出（按即演唱）」該「點將家
        」電腦伴唱機內所重製之詞曲，然該「點將家」電腦伴唱機內所收錄之詞曲
        逾數千首，系爭歌曲僅屬其中三首，比例甚低，該歌曲被點播演出之機率本
        屬微小，且被告實無可能一一查知該收錄歌曲之授權情形，參以該「溪口海
        鮮餐廳」係提供場地、飲食供人休憩為主，電腦伴唱機為輔助性娛樂之用，
        免費提供客人使用，非如市區內以計時消費使用頻繁之卡拉ＯＫ店，尚難依
        系爭電腦伴唱機內查有上開三首歌曲，據以推定確有不特定之客人曾點播而
        公開上映，或有利用現場提供之演唱器材「公開演出」之情事。況觀卷內資
        料，亦無其他積極證據足認不特定人曾經點唱前開歌曲，揆諸上開著作權法
        規定及首揭判例之旨，自不得僅以被告設置「點將家」電腦伴唱機供客人點
        播，並現場提供演唱器材供客人「公開演出」該電腦伴唱機內所重製之詞曲
        ，即遽以擬制、推定之方式認定被告有未經授權而利用不知情客人公開上映
        或「公開演出」之事實。再者，一般餐廳或其他業者（包括被告）所經營之
        場所均係公眾得出入之場所，告訴人美華公司倘欲蒐證業者確有侵犯上開三
        首詞曲「公開上映權」、「公開演出權」之事實，當非難事，自不能因告訴
        人美華公司舉證之不備、怠惰，即反課以被告之舉證責任。又被告並無自證
        無罪之義務，縱告訴人美華公司確有蒐證困難之情事，然亦僅屬舉證之問題
        ，尚不得因蒐證、舉證之困難，即反課以被告自證無罪之義務。且倘上開三
        首詞曲「音樂著作」如確不曾為客人點播而「公開上映」及「公開演出」者
        ，被告亦無從就此不存在之事實加以舉證，故此乃犯罪事實必有積極證據足
        以證明其犯罪行為，否則即不能遽為有罪推定之精神。是告訴人美華公司倘
        率以蒐證不易，而僅以被告所使用之「點將家」電腦伴唱機內有未被授權重
        製之上開三首詞曲「音樂著作」，而欲逕以此「擬制」、「推定」之方式認
        定曾有客人點播而公開上映，並以被告提供之演唱器材「公開演出」上開三
        首詞曲「音樂著作」之事實，自難以令人信服。
  （四）綜上，本件原著作權人寶麗金唱片公司與點將家公司所簽立之使用同意合約
        書，授權範圍雖明文表示限於家用，且只能以ＭＩＤＩ３‧５磁碟片形式重
        製，而被告亦未能舉證證明其曾就系爭三首歌曲取得公開上映、演出之授權
        ，惟本件尚無證據足證被告確已將該音樂著作公開演出，自不得有公開演出
        或播放之器具而推論被告已有公開上映、演出之行為，本件被告縱明知或可
        得而知公開上映、演出須經著作權人授權同意，未經同意下不得上映、演出
        ，惟本件既已無被告公開上映及演出之證據，縱嗣後告訴人之代理人有點播
        而公開上映，乃其自行點唱而播放，應與被告無關，亦難以此蒐證行為，遽
        論被告自始即有此犯意或犯行。
五、綜上所述，被告既堅詞否認犯罪，又公訴人所據之理由尚難認定被告犯罪，亦查
    無其他積極證據足資認定不特定人曾點唱前開「買醉」、「海角天涯」、「珍重
    我的愛」等三首歌曲，自不得遽依著作權法第九十二條之規定相繩。此外，本院
    復查無其他積極證據足證被告有何違反著作權法之犯行，自應為無罪之諭知。原
    審疏未審酌於此，逕為被告有罪之諭知，自有違誤，上訴人即被告執此為據，求
    為原判決撤銷，為有理由，自應由本院予以撤銷改判，另為無罪之判決。
六、末查，著作權法第三十七條於九十年十月二十五日修正通過，同年十一月十二日
    公布，同年十一月十四日生效，其中增列第六項規定：「音樂著作經授權重製於
    電腦伴唱機者，利用人利用該電腦伴唱機公開演出該著作，不適用第七章規定。
    但屬於著作權仲介團體管理之音樂著作，不在此限」。此乃為維持社會秩序安定
    ，並避免少數業者濫用權利，爰增訂著作權法第三十七條第六項，規定將利用伴
    唱機所涉及之公開演出爭議僅屬民事問題，不生第七章著作權侵害之刑事責任問
    題，此觀諸著作權法第三十七條第六項之修正立法說明自明。然此係指該電腦伴
    唱機之歌曲均係合法取得重製權，而以卡拉ＯＫ伴唱方式輸入電腦音樂伴唱機硬
    碟中使用而言。惟查本件系爭歌曲「買醉」、「海角天涯」及「珍重我的愛」等
    三首歌曲之音樂著作財產權人原為寶麗金公司，並於八十五年五月二十日授權點
    將家公司就此三首音樂著作可以電腦ＭＩＤＩ三點五磁碟片之產品型式出版發行
    ，亦即授權範圍限上述音樂伴唱卡之重製，並未包括電腦音樂伴唱機硬碟中內建
    歌曲之重製，後寶麗金公司於八十七年八月一日將上揭三首歌曲之所有權利義務
    讓與美華公司，因之系爭歌曲已成為美華公司享有公開演出權之音樂著作等情，
    而點唱家公司未獲得授權可將上揭三首歌曲重製於渠所生產之電腦伴唱機內，均
    已如前述。是以點將家公司就系爭三首歌曲音樂著作既未合法取得授權重製，縱
    認被告有利用點將家公司所出產之電腦伴唱機，供不特定人公開演出等行為，亦
    不符合著作權法第三十七條修正後之規定，併予說明。
七、末按檢察官聲請以簡易判決處刑之案件，經法院認為有刑事訴訟法第四百五十一
    條之一第四項但書之情形者，應適用通常程序審判之，同法第四百五十二條定有
    明文，經查，本件被告被訴違反著作權法乙案，本院認檢察官之聲請有刑事訴訟
    法第四百五十一之一第四項但書第三款所定之事由，不得以簡易判決處刑，爰依
    刑事訴訟法第四百五十二條之規定，改用通常程序為第一審判決，附此明。
八、被告經合法傳喚，無正當理由不到庭，本院認本件係應諭知無罪之案件，爰不待
    其陳述逕行判決。
據上論斷，應依刑事訴訟法第四百五十五條之一第三項、第四百五十二條、第三百六
十九條第一項前段、第三百零六條、第三百零一條第一項，判決如主文。
本案經檢察官李山明到庭執行職務。
中      華      民      國    九十一    年     十一     月    二十九    日
                                    臺灣桃園地方法院刑事第六庭
                                         審判長法 官  周  政  達
                                               法 官  何  俏  美
                                               法 官  游  紅  桃
右正本證明與原本無異。
如不服本判決，應於判決送達後十日內向本院提出上訴狀（應附繕本），上訴於臺灣
高等法院。
                                          書記官    王  元  宏
中      華      民      國    九十一    年     十一     月    二十九    日
